臺灣臺南地方法院民事判決
109年度訴字第445號
原      告  張榮成  

訴訟代理人  張雯峰律師
            奚淑芳律師
被      告  張慶輝  

            張慶瑞  

            張燕松  

共      同
訴訟代理人  張俊瑋  

上列當事人間請求分割共有物事件，本院於民國110年1月27日言
詞辯論終結，判決如下：
    主      文
兩造共有坐落臺南市○○區○○段○○○地號土地，准予分割如附圖所
示：編號甲部分面積五百五十九點七一平方公尺土地，分歸原告
所有；編號乙部分面積二百七十九點八五平方公尺土地，分歸被
告張慶輝、張慶瑞按應有部分保持共有；編號丙部分面積二百七
十九點八五平方公尺土地，分歸被告張燕松所有；編號丁部分面
積一百二十點四六平方公尺土地，分歸兩造按應有部分保持共有
。
訴訟費用由兩造依附表所示應有部分比例分擔之。
    事實及理由
一、原告起訴主張：
  ㈠訴之聲明：如主文第1項所示。
  ㈡臺南市○○區○○段000地號土地（下稱系爭土地）為兩造所共有
    ，面積1,239.87平方公尺，應有部分如附表所示。兩造之父
    親為三兄弟，渠等共同集資購買系爭土地，且劃分前、中、
    後3塊土地各自分管，以系爭土地上之矮圍牆作為分管位置
    之劃分，並各自興建建物。原告之父依上開協議使用如附圖
    所示編號甲部分土地，興建門牌號碼臺南市○○區○○里○○00號
    之2層RC磚造未保存登記建物1棟（下稱系爭建物），且在東
    側搭建鐵皮倉庫1間。嗣原告父親死亡後，由原告繼承系爭
    土地之應有部分及上開建物。被告張慶輝、張慶瑞之前手使
    用如附圖所示編號乙部分土地，其上有被告張慶輝之父所有
    荒廢磚造古厝1棟。被告張燕松之前手則使用如附圖所示編
    號丙部分土地，並依協議設有界址。系爭土地無不能分割之
    情形，亦無不分割之約定，惟兩造無法協議分割，爰依民法
    第823條第1項、第824條第2項規定請求分割系爭土地。
  ㈢系爭土地應依現況為分割，如附圖所示之編號甲部分上有原
    告所有之系爭建物及倉庫，且鋪設水泥地，應由原告取得。
    又共有人長期依先前協議使用系爭土地，自由被告張慶輝、
    張慶瑞取得如附圖所示編號乙部分土地，被告張燕松取得編
    號丙部分土地。又為避免乙、丙部分土地無適宜之聯外道路
    ，故保留如附圖所示編號丁部分土地，由兩造按應有部分比
    例保持共有，作為寬度約3米之通道供出入。
二、被告則以下列情詞資為抗辯：
  ㈠聲明：
  ⒈駁回原告分割方案。
  ⒉系爭土地按如臺南市白河地政事務所109年7月17日複丈成果
    圖所示之位置為分割，並由兩造抽籤決定分得之位置。
  ㈡原告主張之上開分管協議，並無書面協議或契約，且系爭土
    地應係原告之父、被告張慶輝與張慶瑞之父及被告張燕松之
    母集資購買，渠等當初有抽籤協議，協議分管之位置非如現
    況，原告之父並未抽得系爭建物坐落之土地，無視被告張燕
    松之母的反對，而強行興建系爭建物。
  ㈢依原告分割方案，原告分得部分臨南90道路之土地價值較高
    ，被告分得部分未臨該路，有失公平。又原告於分割後，欲
    出售其分得部分，應無居住需求，系爭建物屆時得否保留，
    仍屬未知。再者，系爭建物為超過50年之加強磚造構造物，
    依財政部106年2月3日台財稅字第10604512060號令：「固定
    資產耐用年數表之加強磚造建物耐用年數35年」，已超過耐
    用剩餘年限。被告主張系爭土地應依臺南市白河地政事務所
    109年7月17日土地複丈成果圖所示分割為編號Ⅰ、Ⅱ、Ⅲ、Ⅳ、
    Ⅴ，Ⅴ部分作為道路使用，由兩造按應有部分比例保持共有；
    原告應有部分2分之1，抽2個位置；被告張慶輝、張慶瑞應
    有部分合計4分之1，共同抽1個位置；被告張燕松應有部分4
    分之1，抽1個位置。
　㈣依建築技術規則建築設計施工編第2條第1項第4款規定，基地
    内以私設通路為進出道路之建築物總樓地板面積合計在1,00
    0平方公尺以上者，通路寬度為6公尺。系爭土地為乙種建築
    用地，建蔽率60％、容積率240％，被告分割方案之未臨馬路
    編號Ⅱ、Ⅲ、Ⅳ部分，合計約750平方公尺，建築法規許可之樓
    地板總面積為土地面積750平方公尺×建蔽率60％×容積率240％
    ＝1,080平方公尺，故Ⅴ部分為6米寬道路符合上開規定。
三、本院得心證之理由：
　㈠按各共有人，除法令另有規定外，得隨時請求分割共有物。
    但因物之使用目的不能分割或契約定有不分割之期限者，不
    在此限，民法第823條第1項定有明文。查系爭土地係非都市
    土地，使用分區為鄉村區，使用地類別為乙種建築用地，為
    兩造所共有，其應有部分如附表所示，而兩造就系爭土地並
    無不分割之約定，系爭土地之使用目的亦無不能分割之情，
    且無不能分割之法令限制，有系爭土地登記第一類謄本、臺
    南市白河地政事務所109年4月22日所測字第1090034182號函
    在卷可參（本院卷第49-51、63-66頁）。從而，原告本於共
    有人之資格，訴請系爭土地裁判分割，即屬正當。
　㈡次按共有物之分割，依共有人協議之方法行之；分割之方法
    不能協議決定，或於協議決定後因消滅時效完成經共有人拒
    絕履行者，法院得因任何共有人之請求，命為下列之分配：
    1.以原物分配於各共有人。但各共有人均受原物之分配顯有
    困難者，得將原物分配於部分共有人。以原物為分配時，因
    共有人之利益或其他必要情形，得就共有物之一部分仍維持
    共有；民法第824條第1項、第2項第1款、第4項分別定有明
    文。再按法院定共有物分割之方法，固可由法院自由裁量，
    惟應斟酌各共有人之意願、利害關係、共有物之性質、分割
    後之經濟效用及公共利益等為公平決定（最高法院81年度台
    上字第16號判決、89年度台上字第724號判決可資參照)。
　㈢查系爭土地面積1239.8平方公尺，北臨南90鄉道，北側坐落
    原告所有之系爭建物，西側有寬約3.66公尺可供進出之道路
    ，系爭建物後方有圈養雞隻、栽種盆栽，東側坐落原告搭建
    堆放物品之棚舍，南側坐落被告張慶輝、張慶瑞所有用以堆
    放農具之1層樓磚造房屋等情，業經本院會同兩造及臺南市
    白河地政事務所人員至現場勘驗屬實，並製有勘驗測量筆錄
    、現場照片、臺南市白河地政事務所109年5月19日土地複丈
    成果圖（本院卷第77、105-117、123頁)，復有系爭土地登
    記第一類謄本、地籍圖謄本（本院卷第49-51、77頁）在卷
    可稽，堪信為真。系爭土地北側、西側既臨道路可供人、車
    進出，且其上坐落原告所有之系爭建物及棚架、被告張慶輝
    、張慶瑞所有之磚造房屋，故系爭土地之裁判分割，應以原
    物分割、維持上開建物之使用現況及兩造分得之土地均可臨
    路為優先考量。
　㈣本院審酌原告主張如附圖所示之分割方案，兩造分割後所各
    取得之土地面積與應有部分之比例相同，原告取得甲部分土
    地，可繼續居住使用系爭建物，無須拆除；被告張慶輝、張
    慶瑞共有乙部分土地，亦可保有其所有之上開磚造房屋，丁
    部分土地由兩造依應有部分比例保持共有，可方便兩造出入
    避免使用上之糾紛。況分割後之3筆土地均可臨路使用，有
    利於發揮土地利用之經濟價值及使用土地之便利性，合乎分
    割後土地之整體效益及共有人全體之利益，較為可採。至被
    告主張之分割方案需經由抽籤決定分配之土地位置，上開建
    物得否拆除，繫於不確定之因素，徒增紛擾，且原告亦可能
    分得2筆無法相鄰之土地而難以合併利用，致減損土地之價
    值，難認符合全體共有人之利益，要無可採。
四、綜上所述，系爭土地依其使用目的並非不能分割，共有人間
    亦無不能分割之約定，然迄今未能協議分割，本院審酌系爭
    土地之現有使用狀況、對外通行問題、位置、形狀、分割後
    之土地利用效益及兩造所獲之利益等一切情狀，認如附圖所
    示分割方案符合土地分割之經濟效用及共有人全體之利益，
    堪認係適當、公允之分割方法，爰准予分割系爭土地如主文
    第1項所示。
五、末按訴訟費用，由敗訴之當事人負擔；因共有物分割、經界
    或其他性質上類似之事件涉訟，由敗訴當事人負擔訴訟費用
    顯失公平者，法院得酌量情形，命勝訴之當事人負擔其一部
    ，民事訴訟法第78條、第80條之1分別定有明文。查分割共
    有物事件本質上並無訟爭性，乃由本院斟酌何種分割方案較
    能增進共有物之經濟效益，並兼顧兩造之利益，以決定適當
    之分割方法。本件因兩造均獲得利益，如僅由敗訴之被告負
    擔，本院認為顯失公平，爰依兩造獲得之利益及就系爭土地
    應有部分之比例確定訴訟費用之負擔如主文第2項所示。
六、據上論結，本件原告之訴為有理由，依民事訴訟法第80條之
    1，判決如主文。
中　　華　　民　　國　　110 　年　　2 　　月　　19　　日
                  民事第五庭　法  官　陳尹捷
以上正本係照原本作成。
如不服本判決，應於判決送達後20日內，向本院提出上訴狀並表
明上訴理由，如於本判決宣示後送達前提起上訴者，應於判決送
達後20日內補提上訴理由書（須附繕本）。如委任律師提起上訴
者，應一併繳納上訴裁判費。
中　　華　　民　　國　　110 　年　　2 　　月　　19　　日
                              書記官　曾美滋             
附表：
編號 共有人 應有部分及訴訟費用分擔比例  1  張燕松 1/4 2 張慶輝 1/8 3 張慶瑞 1/8 4 張榮成 1/2